【裁判字號】    99,抗,422
【裁判日期】    990929
【裁判案由】    訴訟救助
【裁判全文】
臺灣高等法院臺中分院民事裁定  99年度抗字第422號
抗  告  人    癸○○
上列抗告人因與相對人己○○、胡自（志）強等182人間請求返
還不當得利事件，聲請訴訟救助，對於中華民國99年9月9日臺灣
臺中地方法院99年度救字第102號所為裁定提起抗告，本院裁定
如下：
    主  文
抗告駁回。
抗告訴訟費用由抗告人負擔。
    理  由
一、按當事人無資力支出訴訟費用者，法院應依聲請，以裁定准
    予訴訟救助；但顯無勝訴之望者，不在此限，民事訴訟法第
    107條第1項定有明文。又所謂「顯無勝訴之望」者，係指聲
    請訴訟救助之當事人所提起之訴，依其主張之事實，於法律
    上本無獲得勝訴之望，或其起訴為不合法之情形而言（最高
    法院99年度台抗字第104號裁定意旨參照）。
二、查抗告人聲請本件訴訟救助，原法院以：（一）抗告人向原
    法院提起之返還不當得利等之本案訴訟（99年度重訴字第41
    2號），其中訴之聲明一、二、五、六分別為：「一、賜判
    被告（按即相對人，下同）法務部應擔保原告（按即抗告人
    ，下同）起訴預納費用。」、「二、賜判被告特偵組檢察官
    應擔保原告起訴預納費用。」、「五、回復被告最高法院檢
    察署特偵組檢察官97年特偵字第3號起訴書為內亂、偽造、
    不合法起訴書。」、「六、回復被告最高法院應更正台灣高
    等法院98年度矚上重訴字第60號主文不受理起訴。」均係以
    民法第113條為訴訟標的，原因事實則為：「公眾周知原告
    告發被告庚○國務機要費全部無單據，貪污新台幣1725萬元
    ，被告法務部應發原告獎金，被告法務部自應擔保原告起訴
    預納費用」、「被告使用偽造法律，被告庚○國務機要費全
    部無需單據核銷幫助庚○貪污」、「被告特偵組檢察官使用
    違憲法第62條偽造法律，壬○○國務機要費需全部單據核銷
    ，庚○國務機要費全部無需單據核銷，與最高法院97年特偵
    字第3號起訴被告壬○○，依刑事訴訟法第1條之規定為不合
    法起訴書，依憲法第172條規定為無效起訴書」。惟民法第1
    13條規定：「無效法律行為之當事人，於行為當時知其無效
    ，或可得而知者，應負回復原狀或損害賠償之責任。」乃以
    私法上之「無效法律行為」為要件，但依抗告人上開陳述之
    原因事實，縱使為真，但均非相對人法務部、特偵組檢察官
    、最高法院檢察署特偵組檢察官或最高法院有為任何私法上
    之法律行為，與民法第113條所規定得請求回復原狀或損害
    賠償之要件即屬有間。（二）抗告人於上開本案訴訟中，訴
    之聲明三為「賜判被告壬○○、乙○○國務機要費需全部單
    據核銷，被告庚○國務機要費全部單據核銷，庚○國務機要
    費全部無需單據核銷，為被告國民黨黨員、特偵組檢察官、
    胡自（志）強、子○○、甲○○、辛○○、丙○、丁○○，
    幫助被告庚○貪污新台幣1725萬元，損害原告、被告公共利
    益新台幣1725萬元，違背憲法第62條偽造法律成立。」，並
    於民事起訴狀事實及理由欄二、三載明係提起消極確認之訴
    之意旨。然按民事訴訟法第247條第1項前段、第2項規定：
    「確認法律關係之訴，非原告有即受確認判決之法律上利益
    者，不得提起之。」、「前項確認法律關係基礎事實存否之
    訴，以原告不能提起他訴訟者為限。」可知得為確認之訴之
    標的者，應以私法上之法律關係或法律關係之基礎事實為限
    。惟依抗告人主張之上開事實，縱認不假，亦非兩造間存有
    任何具有爭執之私法上法律關係，自無從依民事訴訟程序提
    起確認之訴。（三）抗告於上開本案訴訟中，訴之聲明七為
    「賜判被告國民黨黨員、特偵組檢察官、戊○○、子○○、
    甲○○、辛○○、丙○、丁○○，應連帶返還被告庚○貪污
    原告、被告公共利益新台幣1725萬元。」並以民法第179條
    、第148條第1項規定為訴訟標的。但民法第179條係規定：
    「無法律上之原因而受利益，致他人受損害者，應返還其利
    益。雖有法律上之原因，而其後已不存在者，亦同。」同法
    第148條第1項則規定：「權利之行使，不得違反公共利益，
    或以損害他人為主要目的。」均以私法上之權利為規範對象
    ，惟相對人庚○是否貪污1725萬元，非屬私法上之爭議，抗
    告人亦主張係公共利益受損，要無私法上不當得利之問題。
    （四）據上，抗告人提起本案訴訟，在法律上顯無勝訴之望
    為由，裁定駁回抗告人本件訴訟救助之聲請，揆諸首開說明
    ，經核並無不合。抗告意旨，指摘原法院裁定不當，聲明廢
    棄，非有理由。
三、據上論結，本件抗告為無理由。爰依民事訴訟法第495條之1
    第1項、第449條第1項、第95條、第78條，裁定如主文。
中    華    民    國    99    年    9     月    29    日
                民事第三庭    審判長法  官  陳照德
                                    法  官  曾謀貴
                                    法  官  朱  樑
以上正本係照原本作成。
再為抗告應以適用法規顯有錯誤為理由。
如提起再抗告者應於裁定送達後10日內向本院提出抗告理由狀（
須按照他造人數附具繕本）並繳納抗告裁判費新臺幣1,000元，
同時委任律師或具有律師資格之關係人為代理人。
                                    書記官  陳妙瑋
中    華    民    國    99    年    9     月    29    日
                                                      Ｓ

司法院資訊處製作；財團法人民間司法改革基金會備份。
